臺灣高等法院刑事判決　　　　　　　　　　　　　九十二年度上訴字第三三三八號
　　上　訴　人
　　即　被　告　丙○○
右上訴人因偽造文書等案件，不服臺灣板橋地方法院九十二年度訴字第一三九六號，
中華民國九十二年八月十二日第一審判決（起訴案號：臺灣板橋地方法院檢察署九十
一年度調偵字第一七一號），提起上訴，本院判決如左：
    主  文
原判決撤銷。
丙○○意圖為自己不法之所有，而侵占自己持有他人之物者，處有期徒刑肆月，如易
科罰金，以參佰元折算壹日。
    事  實
一、丙○○與甲○○同為富邦人壽保險股份有限公司（下稱富邦人壽公司）之員工，
    原為好友。丙○○因投資失利，積欠甲○○金錢，二人並於民國（下司）八十八
    年十月二十一日約定清償契約，辦理公證。當時丙○○財務已周轉不順，適甲○
    ○欲將其母李陳素華為要保人及被保險人、向富邦人壽公司投保之壽險契約，變
    更要保人為甲○○，於扣除先前保單貸款，辦理解約，以領回解約金。甲○○代
    其母李陳素華於保險契約內容變更申請書、保險單解約申請書中簽署李陳素華之
    姓名，表示將要保人由李陳素華變更為甲○○及解除契約，簽署完成後，委由丙
    ○○於八十九年五月九日將上揭申請書一併提交富邦人壽公司，經該公司審核，
    於同日將解約金共五十四萬五千一百二十六元撥入上揭甲○○之帳戶內。丙○○
    並受甲○○之委託，於同日在富邦銀行板橋分行內，持甲○○之所有之帳號00
    0000000000存摺、印章，於該行之存摺存款存入憑條內，填寫甲○○
    帳戶名稱、帳號、金額五十四萬五千一百二十六元，並蓋用甲○○印章，向富邦
    銀行提領五十四萬五千一百二十六元。丙○○竟基於意圖為自己不法所有之犯意
    ，將其持有甲○○之上揭解約金分為十七萬五千元與三十七萬零一百二十六元，
    各存入不知情之兒子胡士傑及渠個人開立之富邦銀行帳戶內，而侵占入己。
二、案經甲○○訴由臺灣板橋地方法院檢察署檢察官偵查起訴。
    理  由
一、訊據被告丙○○否認有侵占犯行，辯稱：伊與甲○○有債務糾紛，雙方就清償債
    務方式，達成協議，並於八十八年十月二十一日辦理公證，伊並依約履行，為能
    清楚計算債務，必須辦理保險解約，一方面省卻保單質借利息，另一方面可將解
    約金交由伊領取，再重新計算債務云云。惟查：
    (一)右開事實，已據告訴人甲○○指訴甚詳，被告於原審亦坦承於上揭時地，為告
      訴人辦理壽險契約變更及解約事宜，且領取揭解約金後，全數存入自己及胡士
      傑之帳戶內，復有富邦人壽公司九十二年一月二十七日九十二富壽服發字第○
      二九號函、九十二年一月十日九十二富壽服發字第○○三號函、保險契約內容
      變更申請書、保險單解約申請書、富邦銀行板橋分局九十二年七月三日（九二
      ）富板字第一八一號函、富邦銀行客戶存提記錄單、存摺存款存入憑條、取款
      條影本在卷可稽（調偵字卷第二十八頁至第三十一頁、原審卷第十三頁以下）
      。
    (二)告訴人堅決否認有同意被告將解約金存入被告及胡士傑帳戶內，而被告共積欠
      告訴人六百十三萬元，雙方於八十八年十月二十一日協議，由被告開立支票六
      張，交與告訴人收執以作為擔保，且被告須自八十八年十月二十二日起至九十
      二年四月二十二日止，按月給付告訴人五萬元、十萬元或十五萬元不等，倘被
      告依約履行，告訴人則須依約返還支票，有公證書影本一件在卷可憑（原審卷
      第四十八頁至第五十四頁）。再被告於八十九年五月九日為告訴人辦理解約時
      ，尚有數百萬元債務未清償，此亦據被告於偵查、原審供明。且被告於原審自
      承：有時候會慢一點給（原審卷第六十二頁），足認被告未能依約償還債務，
      財務調度顯非順暢，衡諸常理，告訴人豈會不圖領回保險解約金，任令被告擴
      大債務？況且上開人壽保險契約質借一百八十四萬元之利息雖約定由被告負責
      清償，然保險費係告訴人徵得其母李陳素華同意，以李陳素華所有坐落於臺北
      縣永和市○○路二一六號十樓房屋抵押貸款三百萬元中之二百四十五萬元支應
      ，此為被告供明（原審卷第三十頁），核與告訴人指訴相符，並有富邦銀行客
      戶存提記錄單一紙附卷可佐，告訴人應無將保險解約金交與被告使用之理；再
      告訴人取回解約金，雙方猶可作數字運算，將債款重新釐清，或可再度簽約記
      明雙方權利義務，或由被告出具收據，無須如被告所述，將解約金交與伊才能
      計算清楚。
    (三)至於證人乙○○於本院證稱：被告有委託伊還款予告訴人，共有七、八個月時
      間，公證書內有還款之資料，亦有收回本票等語（本院卷第四十四頁），惟此
      僅能證明被告有依約清償部分債務而已，不能遽為有利於被告之認定。
    綜上所述，本件事證明確，被告所辯為卸責之詞，不足採信，其犯行堪以認定。
二、核被告所為，係犯刑法第三百三十五條第一項之侵占罪，公訴人認為係犯同法第
    三百三十九條第一項之詐欺取財罪嫌，稍有未合，起訴法條應予變更（刑事訴訟
    法第九十五條第一款固規定，訊問被告應告以犯罪之嫌疑及所犯所有罪名，罪名
    經告知後，認為應變更者，應再告知。此項規定，固為被告在刑事訴訟程序上受
    告知之權利，旨在使被告能充分行使防禦權，故僅係法律之比較適用，其基本之
    犯罪事實仍然相同，且本院認定之罪名刑度與起訴罪名之刑度相同，且就被告有
    否擅自將告訴人之款項存入其個人及其子帳戶之事實，被告已為辯解，本件即非
    突襲性之裁判，既非突襲性裁判，自無礙被告之防禦權之行使）
三、原審以被告罪證明確予以論罪科刑，固非無見，惟被告係犯侵占罪，有如前述，
    原判決認為其係犯詐欺取財罪，自有未合。被告上訴否認犯行，雖無理由，惟原
    判決既有可議之處，應由本院將原判撤銷改判。爰審酌被告犯罪動機、目的、手
    段，侵占之數額，及犯罪後未坦承犯行等一切情狀，量處有期徒刑四月。被告行
    為後，刑法第四十一條於九十年一月十日修正公布生效，該條第一項之規定，犯
    最重本刑為五年以下有期徒刑以下之刑之罪，而受六個月以下有期徒刑或拘役之
    宣告，因身體、教育、職業、家庭之關係或其他正當理由，執行顯有困難者，得
    以一元以上三元以下折算壹日（現已提高一百倍），易科罰金。比較新舊法，以
    新法有利被告，依刑法第二條第一項前段，應適用修正後刑法第四十一條第一項
    ，諭知易科罰金之折算標準。
四、不另為無罪諭知部分：
    (一)公訴意旨另以：被告係富邦人壽公司之業務員，原與告訴人為好友，嗣因投資
      失敗及債務糾葛，雙方感情決裂，被告竟至告訴人之父李達平位於臺北縣永和
      市○○路二一六號十樓住處，向李達平訛稱須用告訴人之印章及存摺，李達平
      因誤信被告，乃將告訴人印章及存摺交付與被告。詎被告取得存摺、印章後，
      基於行使偽造私文書之概括犯意，以告訴人之名義偽造解約申請書後，持向富
      邦人壽公司行使，足以生損害於告訴人及富邦人壽公司對解約之正確性，致富
      邦人壽公司陷於錯誤，以為告訴人代要保人李陳素華向富邦人壽公司申請解約
      。被告待解約金五十四萬五千一百二十六元存入告訴人之富邦銀行板橋分行帳
      號000000000000號帳戶內，復承前概括犯意，於八十九年五月九
      日，偽造取款憑條，並盜蓋告訴人甲○○之印章於取款憑條上，持向富邦銀行
      板橋分行行使，足以生損害於告訴人，因認被告另涉犯刑法第二百十六條、第
      二百十條之行使偽造私文書罪嫌。
    (二)按犯罪事實應依證據認定之，無證據不得推定其犯罪事實；又不能證明被告犯
      罪者，應諭知無罪之判決；刑事訴訟法第一百五十四條、第三百零一條第一項
      分別定有明文。又犯罪事實之認定，應憑真實之證據，倘證據是否真實尚欠明
      確，自難以擬制推測之方法，為其判斷之基礎；而認定犯罪事實之證據係指足
      以認定被告確有犯罪行為之積極證據而言，該項證據自須適合於被告犯罪事實
      之認定，始得採為斷罪資料，最高法院五十三年著有臺上字第六五六號、二十
      九年上字第三一０五號判例。且刑事訴訟上證明之資料，無論其為直接或間接
      證據，均須達於通常一般之人均不致有所懷疑，而得確信其為真實之程度，始
      得據為有罪之認定，若其關於被告是否犯罪之證明未能達此程度，而有合理懷
      疑之存在，致使無從形成有罪之確信，根據「罪證有疑，利於被告」之證據法
      則，即不得遽為不利被告之認定，亦有最高法院七十六年度臺上字第四九八六
      號判例可稽。其以情況證據（即間接證據）斷罪時，尤須基於該證據在直接關
      係上所可證明之他項情況事實，本乎推理作用足以確證被告有罪，方為合法，
      不得徒憑主觀上之推想，將一般經驗上有利被告之其他合理情況逕予排除，此
      觀諸最高法院三十二年上字第六十七號判例意旨亦甚彰明。且告訴人之告訴，
      係以使被告受刑事訴追為目的，是其陳述是否與事實相符，仍應調查其他證據
      以資審認，最高法院五十二年臺上字第一三○○號判例明揭此旨。
    (三)經查：
      1.行使偽造保險契約內容變更申請書及保險單解約申請書部分：
        (1)被告於原審否認有偽簽告訴人、李陳素華姓名，而偽造保險契約內容變更
          申請書及保險單解約申請書，辯稱：告訴人同意辦理保險變更要保人及解
          約事宜，上開文件亦係告訴人親自簽名等語。
        (2)告訴人於偵查自承：「該保險原二四五萬多元，被借走一八四萬，就剩下
          這些錢，應該要退給我們，因我們要解約．．．」（他字卷第十頁），於
          原審亦陳稱：伊有在保險契約內容變更申請書及保險單解約申請書上簽署
          姓名（原審卷第三十二頁），其雖指稱伊係在空白紙上簽名，但上揭申請
          書已載明變更契約或解約之意旨，告訴人任職富邦人壽公司，豈會不知簽
          署上揭文件之意義？又告訴人指訴遭被告詐騙簽署姓名時神智不清，有證
          人連健成駕車載送伊與被告會面，惟證人連健成於原審證稱：「我當時和
          告訴人是同事關係，．．．當時是被告和告訴人要談他債務的事情，．．
          ．我撥電話給告訴人，告訴人告訴我說不用去了，．．．告訴人跟我講電
          話時候，並沒有異狀，跟以前一樣，在電話告訴人告訴我說這件事情他自
          己會解決，不用我到場．．．」（原審卷第六十一頁）。因此難認告訴人
          有何意識不明之情形。上揭文件既由告訴人親自簽名，此部分自無行使偽
          造文書之問題。
      2.行使偽造取款憑條部分：
        (1)被告固坦承於上揭時地填具富邦銀行板橋分行，戶名甲○○，帳號000
          000000000、金額五十四萬五千一百二十六元之取款憑條一紙，
          並蓋用告訴人甲○○之印章，持向富邦銀行板橋分行行使，提領上揭解約
          金，惟否認有行使偽造取款憑條之情事，辯稱：告訴人同意伊領取解約金
          ，伊取得告訴人之存摺、印章前，曾告知告訴人係供解約退費用等語。
        (2)告訴人甲○○於原審陳稱：「．．．八十七年左右我在富邦人壽擔任業務
          員．．．」（原審卷第三十九頁），而以告訴人擔任保險業務員之專業知
          識，當知悉單純辦理保單解約，無須提出存摺、印章，而以一般銀行交易
          習慣，係以提款時才須交付存摺，並蓋用留存印鑑供核對。被告持有告訴
          人之存摺、印章，係被告至告訴人之父李達平住處拿取，當時李達平亦未
          問被告為何欲拿告訴人之存摺、印章等情，業據證人李達平於原審證述明
          確（原審卷第三十一頁），倘告訴人未事前同意被告領出解約金交付予伊
          ，李達平身為告訴人之父，豈會輕易將告訴人置於住處之存摺及印章交予
          被告？因此，告訴人之指訴，顯與常情有悖。綜上，被告既已同意由被告
          持存摺、印章提領款項，自難認被告有偽造取款憑條之犯行。
    (四)此外，復查無其他積極確切之證據足以認定被告有公訴人所指之行使偽文書之
      犯行，不能證明被告有此部分犯罪，本應為無罪之諭知，惟公訴人認為此部分
      與被告前開論罪科刑之侵占部分（原起訴詐欺取財）間，有方法結果之牽連關
      係，爰不另為無罪之諭知。
五、被告丙○○經合法傳喚，無正當理由不到庭，爰不待其陳述逕行判決。
據上論斷，應依刑事訴訟法第三百六十九條第一項前段、第三百六十四條、第二百九
十九條第一項前段、第三百條，刑法第二條第一項前段、第三百三十五條第一項、第
四十一條第一項，罰金罰鍰提高標準條例第一條前段、第二條，判決如主文。
本案經檢察官賴俊雄到庭執行職務。
中　　　華　　　民　　　國　　九十三　　年　　　一　　　月　　 十六 　　日
                              臺灣高等法院刑事第二十四庭
                                  審判長法  官　陳　貽　男
                                        法  官　徐　世　禎
                                        法  官　李　世　貴
右正本證明與原本無異。
檢察官如不服本判決應於收受送達後十日內向本院提出上訴書狀，其未敘述上訴之理
由者並得於提起上訴後十日內向本院補提理由書（均須按他造當事人之人數附繕本）
。
                                        書記官　魏　汝　萍
中　　　華　　　民　　　國　　九十三　　年　　　一　　　月　　 十六 　　日
附錄：本案論罪科刑法條全文
  刑法第三百三十五條
    意圖為自己或第三人不法之所有，而侵占自己持有他人之物者，處五年以下有期
    徒刑、拘役或科或併科一千元以下罰金。
    前項之未遂犯罰之。
